臺灣屏東地方法院民事判決　九十三年度訴字第四一號
　　原　　　告　臺灣糖業股份有限公司
　　法定代理人　甲○○
　　訴訟代理人　乙○○
　　被　　　告　丙○○
　　輔　佐　人　丁○○
右當事人間排除侵害事件，本院於民國九十三年六月十二日辯論終結，判決如左：
    主      文
被告應將坐落屏東縣鹽埔鄉○○段三三七之六八地號、同段三三七之七二地號如附圖
所示Ａ部分（面積一六九平方公尺）、Ｂ部分（面積二五四七平方公尺）、Ｄ部分（
面積四八五平方公尺）土地返還原告。
被告應給付原告新臺幣柒萬貳仟玖佰捌拾元，及自民國九十三年二月七日起至清償
日止，按週年利率百分之五計算之利息。
被告應自民國九十三年一月一日起至返還前項土地之日止，按月給付原告新臺幣壹仟
貳佰捌拾元。
本判決第一、二、三項於原告以新臺幣伍拾肆萬元供擔保後得假執行。
訴訟費用由被告負擔。
    事實及理由
一、原告起訴主張：坐落屏東縣鹽埔鄉○○段三三七之六八地號及同段三三七之七二
    地號土地為原告所有。被告竟無權占有前開土地如附圖所示Ａ部分（面積一六九
    平方公尺）、Ｂ部分（面積二五四七平方公尺）及Ｄ部分（面積四八五平方公尺
    ），而獲有相當於租金之利益，致原告受有同額之損害。為此，爰依民法第七百
    六十七條之規定，請求被告返還前開占用之土地（以下簡稱系爭土地），並依不
    當得利及侵權行為之法律關係，請求被告給付自民國八十八年一月一日起至九十
    二年十二月三十一日間之不當得利所得新臺幣（以下同）七萬二千九百八十三元
    及遲延利息。暨自九十三年一月一日起至返還前開土地止，每年按前開土地每平
    方公尺申報地價乘以占用總面積百分之五計算之不當得利所得。故於本院聲明：
    (一)被告應將系爭土地返還原告。(二)被告應給付原告七萬二千九百八十三元，及自
    起訴狀繕本送達之翌日（即九十三年二月七日）起至清償日止，按週年利率百分
    之五計算之利息。(三)被告應自九十三年一月一日起至返還前開土地之日止，按月
    給付原告一千二百八十元。
二、被告則以：系爭土地之登記有瑕疵，並不屬於原告所有。而系爭土地在四十七年
    六月九日前為第三人所有，當時所有權人將土地出租予日本人，承租之日本人再
    將土地出租給被告之父親，伊父親自日據時代就開始耕作系爭土地，現在由原告
    繼續耕作使用，原告為有權占有，故請求駁回原告之訴及假執行之聲請。
三、原告得否請求被告返還系爭土地？
  (一)所有人對於無權占有或侵奪其所有物者，得請求返還之，民法第七百六十七條第
    一項前段定有明文。而以無權占有為原因，請求返還所有物之訴，如原告之所有
    權存在已獲證明，被告復以非無權占有為抗辯者，原告於被告無權占有之事實，
    無舉證責任。被告應就其取得占有係有正當權源之事實為主張及證明。如不為主
    張或不能證明，則應認原告之請求為有理由。
  (二)查原告主張坐落屏東縣鹽埔鄉○○段三三七之六八地號及同段三三七之七二地號
    土地為其所有，業據其提出土地登記謄本二件為證（見本院卷第八、九頁）。被
    告雖抗辯前開土地登記有瑕疵，非屬原告所有云云。惟查系爭土地於日據時期，
    原屬臺灣製糖業株式會社所有，此有被告提出之土地臺帳一份可證（見本院卷第
    五四頁），可見系爭土地於日據時期應屬臺灣糖業株式會社所有。嗣日據時期結
    束後，由原告接收日產，並於五十三年七月十一日政府依土地法規定辦理土地總
    登記時，登記為原告所有，未見有何登記之瑕疵，原告為土地之所有權人應無疑
    義。被告空言抗辯原告並非所有權人，應非有據。
  (三)又查被告占有系爭土地，業據本院會同屏東縣里港地政事務人員勘測屬實，製有
    勘驗筆驗及複丈成果圖附卷可證，被告就其占用系爭土地亦不爭執，應堪信為真
    實。被告雖辯稱系爭土地在日據時代即由日本政府撥給日本人耕作，被告之父親
    再向該日本人佃租云云，並提出土地臺帳一份為證。惟查系爭土地於日據時期原
    屬臺灣製糖株式會社所有，土地臺帳未見任何被告之父親佃租系爭土地之記載，
    被告所提出之前開證據顯然無法證明被告有使用系爭土地之合法權源。此外，被
    告就其前開所辯，並未能舉其他證據以實其說，無法遽信為真，難認被告已就其
    使用土地具有正當之法律權源。依照前揭說明，應認原告請求被告返還系爭土地
    為有理由。
四、原告得否請求被告給付不當得利，其數額為何？
  (一)按無法律上之原因而受利益，致他人受損害者，應返還其利益，民法第一百七十
    九條前段定有明文。而無正當權源使用他人土地，可獲得相當於租金之利益，為
    社會通常之觀念，應依不當得利之法則將所得利益返還土地所有人。
  (二)查被告無權占用原告所有之系爭土地，已如前述。依上開說明，原告自得依不當
    得利法則請求被告返還相當於租金之利益。而城市地方土地之租金，以不超過土
    地申報總價年息百分之十為限，土地法第一百零五條、第九十七條定有明文。本
    院斟酌系爭土地坐落屏東縣鹽埔鄉○○鄰○○○○道路，距離里港鄉市集約為五
    分鐘車程，被告用之開闢魚塭養殖泰國蝦等情狀（見本院卷第四○頁勘驗筆錄）
    ，認為應以土地申報總價之年息百分之五為計算被告所得之利益為適當。查系爭
    土地Ａ部分之面積為一百六十九平方公尺，Ｂ部分之面積為二千五百四十七平方
    公尺，Ｄ部分之面積為四百八十五平方公尺，面積合計為三千二百零一平方公尺
    （169+2547+485=3201），此見前開複丈成果圖即明。又系爭土地八十六年七月
    期之申報地價為每平方公尺八十元，八十九年七月期之申報地價則為每平方公尺
    九十六元，有原告提出之地價謄本四份附卷可證。據此，被告自八十八年一月一
    日起至九十二年十二月三十一日止之不當得利所得總計為七萬二千九百八十三元
    （3201X80X5%X1.5+3201X96X5%X3.5=72983，元以下四捨五入）。被告自九十三
    年一月一日起每月之不當得利數額則為一千二百八十元（3201X96X5%/12=1280）
    。原告因被告使用系爭土地應亦受有同額之相當於租金之損害。而原告就其中已
    到期之不當得利七萬二千九百八十三元部分起訴請求被告給付，被告拒為給付，
    應自收受起訴狀繕本送達之翌日（即九十三年二月七日）起，負遲延之責任。
五、綜上所述，被告無權占有原告所有之系爭土地，致自八十八年一月一日起至九十
    二年十二月三十一日起止受有七萬二千九百八十三元之不當得利。另自九十三年
    一月一日起至返還系爭土地予原告止，按月受有一千二百八十元之不當得利，原
    告並因此受有同額之損害。從而，原告求為判決如主文第一、二、三項所示，核
    無不合，應予准許。又原告之訴既經准許，其陳明願供擔保，聲請宣告假執行，
    核無不合，爰酌定相當擔保金額准許之。
據上論結，原告之訴為有理由，依民事訴訟法第七十八條、第三百九十條第二項，判
決如主文。
中　　　華　　　民　　　國　　九十三　　年　　六　　　月　　二十三　　日
                                    臺灣屏東地方法院民事第一庭
~B審判長法官　羅心芳
~B法　　　官　許蓓雯
~B法　　　官　周群翔
右為正本係照原本作成。
如不服本判決，應於收受送達後二十日內向本院提出上訴書狀（均須按他造當事人之
人數附繕本）。
~B法院書記官　溫訓暖
中　　　華　　　民　　　國　　九十三　　年　　　六　　　月　　二十三　　日
